臺灣高等法院高雄分院刑事裁定
111年度毒抗字第6號
抗  告  人  
即被告      陳疆平


上列抗告人因聲請觀察勒戒案件，不服臺灣高雄地方法院中華民
國110年12月10日裁定(110年度毒聲字第1201號)，提起抗告，本
院裁定如下：
    主  文
抗告駁回。
    理  由
一、本件經本院審酌結果，認原審法院諭知抗告人即被告甲○○（
    下稱抗告人）應送勒戒處所施以觀察、勒戒之裁定，並無不
    合，應予維持，並引用原審法院之證據及理由（如附件）。
二、抗告意旨略以：
  ㈠按毒品戒癮治療實施辦法及完成治療認定標準第2條第2項規
    定：「被告有下列情事之一時，不適合為附命完成戒癮治療
    之緩起訴處分。但無礙其完成戒癮治療之期程者，不在此限
    ：一、緩起訴處分前，因故意犯他罪，經檢察官提起公訴或
    判決有罪確定。二、緩起訴處分前，另案撤銷假釋，等待入
    監服刑。三、緩起訴處分前，另案羈押或執行有期徒刑。」
    ，抗告人非上開規定所列之不適合為附命完成戒癮治療之緩
    起訴處分情形者，檢察官仍應依個案具體情節斟酌，究應採
    行「緩起訴之戒癮治療」或「聲請法院裁准觀察、勒戒」。
    又檢察官未徵詢抗告人有無戒癮治療之意願，亦未說明戒癮
    治療緩起訴處分之程序及條件，逕認抗告人非以觀察、勒戒
    之監禁式處分不足以戒除毒癮，難謂已盡裁量義務。
　㈡抗告人於民國96年間，因施用毒品經法院裁令觀察、勒戒，
    認無繼續施用毒品傾向，於97年1月4日執行完畢，迄至108
    年間，復因施用毒品由臺灣高雄地方檢察署（下稱高雄地檢
    署）以109年度毒偵字第229號為附命戒癮治療之緩起訴處分
    （下稱前開緩起訴處分），且抗告人於前開緩起訴處分期間
    ，均遵期前往醫院報到，並於110年3月23日完成戒癮治療程
    序。抗告人自96年間至108年間，已十餘年間未再施用毒品
    ，可認抗告人非長期濫用毒品成性、重度依賴毒品之人。
  ㈢嗣後抗告人因相繼面臨父親癌症末期、因工作而脊椎損傷等
    重大變故，一時失慮，方於110年5月17日、110年6月21日再
    次施用毒品，然抗告人已感悔悟，未再施用毒品，並持續接
    受觀護人及高雄市政府毒品防治局輔導、不定期驗尿，抗告
    人尿液檢驗結果均呈陰性，此部分有抗告人提出之社區處遇
    計畫手冊可佐（抗證1），可證抗告人具斷絕毒癮之決心。
    且抗告人於110年6月間所施用之毒品乃係自訴外人吳炫谷處
    所取得，然吳炫谷因另涉犯毒品案件，經法院判處罪刑確定
    ，並已入監執行（抗證2），抗告人已無管道取得毒品，無
    繼續施用毒品之虞。
  ㈣抗告人為家中之經濟支柱，除需扶養中度智能障礙之配偶（
    抗證3）外，尚有未滿1歲之外孫需撫養，每月薪資收入勉供
    家庭開銷所用，倘命抗告人入勒戒處所觀察、勒戒，將使抗
    告人之配偶、外孫頓失依靠，且抗告人將喪失現有之工作，
    將來亦難重回職場。 
  ㈤綜上，懇請鈞院審酌前開等情，撤銷原裁定，再次給予抗告 
    人附命成癮治療之緩起訴處分機會云云。
三、觀諸毒品危害防制條例之全部條文，並無課以檢察官於聲請
    觀察、勒戒裁定前，應訊問或徵詢被告是否同意觀察、勒戒
    之規定，反而依毒品戒癮治療實施辦法及完成治療認定標準
    第4條：「檢察官為附命完成戒癮治療之緩起訴處分前，應
    向被告說明緩起訴處分之應遵守事項，得其同意後，再指定
    其前往治療機構參加戒癮治療。未成年之被告，並應得其法
    定代理人之同意。」，規定檢察官命付戒癮治療之緩起訴處
    分前始應得被告之同意。故檢察官於聲請觀察勒戒前未訊問
    或徵詢被告之意見，並未違反相關法律之規定。再按現行毒
    品危害防制條例第24條之規定，就「初犯」或「3年後再犯
    」之處遇採雙軌制，復刑事訴訟法第253條之1第1項及第253
    條之2對被告為緩起訴處分時規定，應另審酌刑法第57條所
    列事項及公共利益之維護，並認以緩起訴處分為適當者，始
    得為之。可知檢察官以向法院聲請觀察、勒戒為原則，此時
    因係適用原則而非例外，自無贅餘交待不適於為緩起訴處分
    之理由，於例外符合上開緩起訴處分之要件時，始得另為附
    完成戒癮治療之緩起訴處分，且被告並非當然享有為附命完
    成戒癮治療之緩起訴處分之權利，被告縱提出該項聲請，亦
    僅在促請檢察官注意得否予以適用，檢察官並不受被告該項
    聲請之拘束。準此，被告得否以刑事訴訟法第253條之2第1
    項第6款之緩起訴附戒癮治療代替刑事追訴，仍委諸檢察官
    斟酌具體個案情節予以裁量，法院原則上應尊重檢察官職權
    之行使，除檢察官之判斷有違背法令、事實認定有誤或其裁
    量有重大明顯疵瑕外，尚不得任意指為違法（最高法院103
    年度台上字第2464號判決、臺灣高等法院暨所屬法院106年
    法律座談會刑事類提案第37號、107年法律座談會刑事類提
    案第22號意旨參照）。　　
四、本院判斷：
  ㈠原裁定已敘明抗告人有施用第一級毒品及第二級毒品之事實
    ，且抗告意旨亦未爭執，是抗告人施用第一級毒品海洛因、
    第二級毒品甲基安非他命之犯行，堪以認定。又抗告人本件
    施用毒品之時間，距其最近1次觀察、勒戒或強制戒治執行
    完畢已逾3年，檢察官依修正後毒品危害防制條例第20條第1
    項、第3項等規定聲請觀察、勒戒，依法並無不合之理由，
    核與卷內事證相符。本院審酌抗告人於108年間因施用毒品
    案件，經高雄地檢署檢察官以109年度毒偵字第229號為附命
    戒癮治療之緩起訴處分，於109年4月2日確定，緩起訴期間
    自同日起至111年4月1日止，抗告人雖已於110年3月23日完
    成戒癮治療程序，卻於前述緩起訴期間，再犯本件施用毒品
    之犯行，有卷附之抗告人尿液檢驗資料、臺灣高等法院被告
    前案紀錄表可查。可知檢察官就抗告人於108年間所犯之施
    用毒品案予以機構外處遇之機會，其成效明顯欠佳。是檢察
    官綜合考量本案具體情形，認抗告人不適於機構外之處遇，
    未再選擇為附條件之緩起訴處分，依法聲請裁定將抗告人送
    觀察、勒戒，難認有何違法或明顯不當。原審依檢察官適法
    之聲請，裁令抗告人應入勒戒處所觀察、勒戒，自無違誤，
    應予維持。
　㈡抗告意旨雖稱：抗告人自97年至108年間已有十餘年未觸碰毒
    品，非長期濫用毒品之人，檢察官未斟酌個案情況、未徵詢
    抗告人意見，逕提起本件聲請，未為合義務性之裁量云云。
    惟參照上開最高法院判決及高等法院座談會之意旨，檢察官
    業於本件聲請書中敘明：「抗告人於緩起訴期間內，再犯本
    件施用毒品之犯行，足見抗告人之自制力薄弱，若再以寬鬆
    之社區性戒癮治療，難以期待抗告人能完全戒除毒癮，是本
    案不宜再採取機構外處遇模式，爰依法聲請裁令抗告人入勒
    戒處所觀察、勒戒」等語，足認檢察官已具體考量抗告人之
    具體情況及卷內事證，認不宜對抗告人為附命完成戒癮治療
    之緩起訴處分，而聲請將抗告人送勒戒處所觀察、勒戒，以
    監禁式之治療方式，求短時間內隔絕抗告人之毒品來源，使
    抗告人專心戒除毒癮。是檢察官之裁量並無重大明顯瑕疵、
    恣意濫用或不法之情事，自應尊重。至於抗告意旨所稱之家
    庭經濟狀況及必須扶養父母、外孫等節，無論是否屬實，均
    不足採為可豁免依法應送勒戒處所觀察、勒戒處分之正當理
    由，附此敘明。
五、綜上，原裁定以抗告人確有本件施用毒品之犯行，而依檢察
    官聲請，裁定令抗告人入勒戒處所觀察、勒戒，核其認事用
    法，並無違誤，抗告人執前詞提起本件抗告，為無理由，應
    予駁回。　
據上論斷，應依刑事訴訟法第412條，裁定如主文。　
中　　華　　民　　國　　111 　年　　1 　　月　　12　　日
                  刑事第二庭    審判長法  官  孫強
                                      法  官  周賢銳
                                      法  官  范惠瑩
以上正本證明與原本無異。
不得再抗告。
中　　華　　民　　國　　111 　年　　1 　　月　　12　　日
                                      書記官  王居珉

附件：
臺灣高雄地方法院刑事裁定
                                   110年度毒聲字第1201號
聲　請　人　臺灣高雄地方檢察署檢察官
被　　　告　甲○○　男　民國00年0月00日生
                    身分證統一編號：Z000000000號
                    住高雄市○鎮區○○路000巷0弄0號
上列被告因違反毒品危害防制條例案件，經檢察官聲請送觀察、
勒戒（110年度毒偵字第1835、2864號），本院裁定如下：
    主  文
甲○○施用第一、二級毒品，令入勒戒處所觀察、勒戒，其期間
不得逾貳月。
    理  由
一、聲請意旨如附件聲請書所載。
二、本案之法律適用說明　　　　　　　　
㈠、按犯毒品危害防制條例第10條之罪者，檢察官應聲請法院裁
    定，令被告入勒戒處所觀察、勒戒，其期間不得逾2 月；依
    前項規定為觀察、勒戒或強制戒治執行完畢釋放後，3 年後
    再犯第10條之罪者，適用本條前2 項之規定，毒品危害防制
    條例第20條第1 項、第3 項分別定有明文。而上開所謂「3
    年後再犯」，只要本次再犯距最近1 次觀察、勒戒或強制戒
    治執行完畢釋放，已逾3 年者，即該當之，不因其間有無犯
    第10條之罪經起訴、判刑或執行而受影響（最高法院刑事大
    法庭109 年度台上大字第3826號裁定意旨參照）。
㈡、又毒品危害防制條例第24條之緩起訴所附戒癮治療之執行，
    係以社區醫療（機構外醫療體系）處遇替代監禁式治療，使
    施用毒品者得繼續正常家庭及社會生活，尚非集中於勒戒處
    所，受監所矯正、管理，仍難脫其「收容」或「處罰」外觀
    者，所可比擬，於機構外之戒癮治療難達其成效時，再施以
    機構內之強制處遇，亦屬循序漸進之合理矯正方式。而依毒
    品危害防制條例第24條第2 項之規定，若撤銷緩起訴處分後
    ，係由檢察官依法「繼續偵查或起訴」（與修正前所定之「
    依法追訴」不同），亦即仍有現行條文第20條觀察、勒戒（
    強制戒治）制度之適用，俾利以機構內之處遇方式協助其戒
    除毒癮，同時仍再得為不同條件或期限之多元附條件緩起訴
    處分，法既無明文「戒癮治療執行完畢3 年內再犯，檢察官
    即應起訴」之規定，則戒癮治療之緩起訴處分與「觀察、勒
    戒或強制戒治」之處遇已無法等同視之。是被告因施用毒品
    罪，經檢察官為附命戒癮治療之緩起訴處分確定，且已完成
    所命履行之戒癮治療，期滿未經撤銷，於毒品危害防制條例
    修正後，不得視為事實上已接受等同「觀察、勒戒或強制戒
    治」之處遇執行完畢，若戒癮治療並未完成，緩起訴經撤銷
    ，更無從論以已有觀察、勒戒執行完畢之效果，均仍需先依
    修正後毒品條例第20條第1 項、第2 項規定進行「觀察、勒
    戒或強制戒治」程序，不得逕行起訴（最高法院109 年度台
    上大字第3536號裁定意旨揭示之多數說見解、最高法院110
    年度台非字第98號判決意旨、110 年度台上字第2096號案件
    經由徵詢程序達成統一見解意旨參照）。　　　　　　
三、經查：　　　　
㈠、被告甲○○確有以下施用第一級毒品海洛因及第二級毒品甲基
    安非他命犯行
１、於民國110 年5 月17日晚間某時許，在高雄市前鎮區崗山中
    街某友人住處內，以將第一級毒品海洛因及第二級毒品甲基
    安非他命置入玻璃球燒烤後吸食煙霧之方式，同時施用第一
    級毒品海洛因及第二級毒品甲基安非他命1 次，又再以將第
    一級毒品海洛因摻入香菸內點燃吸食之方式，施用第一級毒
    品海洛因1 次等事實，業據被告於偵查中坦承不諱，且其於
    110 年5 月18日22時5 分為警採尿送驗，結果呈甲基安非他
    命、可待因及嗎啡陽性反應，有高雄市政府警察局鳳山分局
    毒品案件尿液採證代碼對照表（尿液代碼：FS252 號）、尿
    液採驗同意書及正修科技大學超微量研究科技中心110 年6
    月9 日尿液檢驗報告（原始編號：FS252 號）在卷可佐，足
    認被告上開任意性自白與事實相符。本件事證明確，被告於
    前揭時、地，施用第一級毒品海洛因及第二級毒品甲基安非
    他命之事實，堪可認定。
２、於110 年6 月21日某時許，在高雄市○鎮區○○○街000 巷00號
    友人住處房間內，先以將第一級毒品海洛因摻入香菸內點燃
    吸食之方式，施用第一級毒品海洛因1 次，再以將第二級毒
    品甲基安非他命置入玻璃球燒烤後吸食煙霧之方式，施用第
    二級毒品甲基安非他命1 次等事實，業據被告於警詢時坦承
    不諱，且其於110 年6 月21日21時30分為警採尿送驗，結果
    呈安非他命、甲基安非他命、可待因及嗎啡陽性反應，有高
    雄市政府警察局湖內分局毒品危害防制條例案件嫌犯代號與
    真實姓名對照表（代號：湖110204號）及正修科技大學超微
    量研究科技中心110 年7 月21日尿液檢驗報告（原始編號：
    湖110204號）在卷可佐，足認被告上開任意性自白與事實相
    符。本件事證明確，被告於前揭時、地，施用第一級毒品海
    洛因及第二級毒品甲基安非他命之事實，堪可認定。
㈡、又被告前因施用毒品案件，經本院裁定令入勒戒處所施以觀
    察、勒戒後，認無繼續施用毒品傾向，於97年1 月4 日執行
    完畢釋放，並經臺灣高雄地方檢察署（下稱高雄地檢署）檢
    察官以96年度毒偵緝字第487 號為不起訴處分確定；復於10
    8 年間因施用毒品案件，經高雄地檢署檢察官以109 年度毒
    偵字第229 號為附命戒癮治療之緩起訴處分，於109 年4 月
    2 日確定，緩起訴期間自同日起至111 年4 月1 日止，被告
    雖已於110 年3 月23日完成戒癮治療程序，但於111 年3 月
    15日前，被告仍須按期履行預防再犯之必要命令（即向高雄
    地檢署觀護人及高雄市政府毒品防制局報到並接受輔導、不
    定期驗尿，檢驗結果須呈陰性反應）等情，有臺灣高等法院
    被告前案紀錄表在卷可稽。揆諸前揭說明，戒癮治療無論是
    否執行完畢，均無從認被告事實上已接受等同「觀察、勒戒
    或強制戒治」執行完畢之處遇，故本件被告施用第一、二級
    毒品犯行，距離其最近1 次觀察、勒戒執行完畢釋放的時間
    ，已逾3 年，依前揭說明，縱被告其間有因犯同條例第10條
    之罪經起訴、判刑或執行，仍應依修正後毒品危害防制條例
    第20條第3 項規定，再予適用觀察、勒戒或強制戒治之機會
    。
㈢、再者，毒品危害防制條例所規定之「觀察、勒戒」程序，係
    針對受處分人所為保安處分，目的在戒除行為人施用毒品身
    癮及心癮，以達教化與治療之目的，其立法意旨在幫助施用
    毒品者戒毒，性質上為一療程，而非懲罰，並屬強制規定，
    除檢察官審酌個案情形，依同條例第24條第1 項為附命完成
    戒癮治療之緩起訴處分外，凡經檢察官聲請法院裁定將被告
    送勒戒處所觀察、勒戒者，法院僅得就其聲請審查被告是否
    有施用毒品之行為，以及被告是否為「初犯」或為觀察、勒
    戒、強制戒治執行完畢後「3 年後再犯」而為准駁之裁定，
    並無自由斟酌以其他方式替代或得以其他原因免予執行之權
    。又是否給予被告為附命完成戒癮治療之緩起訴處分，屬刑
    事訴訟法第253 條之1 第1 項及第253 條之2 第1 項第6 款
    特別賦予檢察官之職權，非法院所得審酌，且此非「觀察、
    勒戒」前置處分，也與被告是否判刑之追訴要件無關，檢察
    官自無義務說明為何不給予被告戒癮治療之緩起訴處分。法
    院縱使審查其裁量有無違法，也僅在卷證資料所示證物中審
    酌，而為最低限度之審查，即此部分為檢察官之裁量，必須
    予以尊重。本件聲請意旨認被告於前述緩起訴期間，再犯上
    開施用第一級毒品、第二級毒品犯行，可見其戒毒意志不堅
    、自制力薄弱，此次若僅以寬鬆之社區性戒癮治療，實難期
    待其能完全戒絕毒癮，是本案不宜再採取「附命完成戒癮治
    療緩起訴處分」之機構外處遇模式（如附件），非無理由。
    本院依卷證資料所示，被告雖於110 年3 月23日完成前述緩
    起訴處分之戒癮治療程序，但確於同年5 月、6 月再犯本案
    施用毒品行為，時隔不到2 月，由此可見被告戒絕毒癮之效
    果不彰，且其有毒品來源，自制力薄弱，此次若再以寬鬆之
    機構外社區性戒癮治療，已難期待其能完全戒絕毒癮。是以
    ，檢察官考量本案具體情節，向本院聲請令被告入勒戒處所
    觀察、勒戒，以監禁式之治療方式，求短時間內隔絕被告之
    毒品來源，務使其專心戒除毒癮，而未依刑事訴訟法第253
    條之1 規定對被告為附命完成戒癮治療之緩起訴處分，核其
    此部分職權之行使尚屬合法，形式上亦無裁量恣意或濫用之
    情，聲請依法有據。。
四、綜上所述，本件聲請為有理由，應予准許，依毒品危害防制
    條例第20條第3項、第1項，裁定如主文。
中　　華　　民　　國　 110　　年　　12　　月　　10　　日
                  刑事第十三庭  法　官  陳紀璋
以上正本證明與原本無異。
如不服本裁定應於送達後5日內向本院提出抗告狀。
中　　華　　民　　國　 110　　年　　12　　月　　13　　日
                                書記官  林水木